【裁判字號】    92,保險,10
【裁判日期】    920425
【裁判案由】    給付保險金
【裁判全文】
臺灣臺北地方法院民事判決  九十二年度保險字第一○號
    原      告  丙○○
                丁○○
    訴訟代理人  宣玉華律師
                陳慶尚律師
    被      告  美商美國安泰人壽保險股份有限公司台灣分公司
                            設台北市○○路○段一七六號八樓
    法定代理人  甲○○      住.
    訴訟代理人  乙○○      住.
                戊○○      住.
                己○○      住.
右當事人間請求給付給付保險金事件，本院判決如左：
    主      文
被告應給付原告新臺幣參佰參拾參萬參仟參佰參拾參元及自民國八十九年九月二日起
至清償日止，按週年利率百分之十計算之利息。
原告其餘之訴駁回。
訴訟費用由被告負擔百分之六十七，餘由原告負擔。
本判決於原告以新臺幣壹佰壹拾壹萬壹仟壹佰壹拾壹元供擔保後得假執行。但被告如
於假執行程序實施前，以新臺幣參佰參拾參萬參仟參佰參拾參元預供擔保得免假執行
。
原告其餘假執行之聲請駁回。
    事      實
甲、原告方面：
壹、聲明：如主文第一項所示，並聲請准予供擔保宣告假行。
貳、陳述：
一、查原告丙○○之夫暨原告丁○○之父即被保險人陳武道於八十九年四月一日向被
    告投保人身意外傷害保險新台幣（以下同）五百萬元，保險期間為八十九年四月
    十六日至九十年四月十六日，並指定被告等為受益人。嗣被保險人於八十九年八
    月三日意外身故，此有台灣台北地方法院檢察署相驗屍體證明書（原證二）及台
    灣高等法院函查獲覆之台灣台北地方法院檢察署九十一年五月一日北檢茂崑八十
    九相五五九字第一九九三五號函（原證三）可稽，原告等於八十九年八月十七日
    向被告申請理賠請求給付保險金五百萬元，此有保險金申請書可稽（原證四），
    並於九十一年七月十五日再以律師函（原證五）催告被告給付，詎料，被告迄今
    尚未依約給付保險金，爰依保單約定及保險法第卅四條規定起訴請求被告給付保
    險金五百萬元及自八十九年九月二日起至清償日止按年息百分之十計算之利息。
二、本件被保險人陳武道確為意外死亡：
（一）原告以台灣台北地方法院檢察署相驗屍體證明書（原證二）所載「意外死」，
      證明本件保險事故之發生為外來突發之意外傷害事故，已盡舉證之責，按台灣
      台北地方法院檢察署相驗屍體證明書（原證二）內(八)死亡方式欄分為病死或
      自然死意外死自殺他殺未確認，惟檢察官及法醫師王金英至現場詳細
      履勘後，認定意外死，並明確在意外死欄打勾，排除自殺欄及未確認欄，是故
      本件被保險人確為意外死亡實無庸置疑。
（二）台灣高等法院函查獲覆之台灣台北地方法院檢察署九十一年五月一日北檢茂崑
      八十九相五五九字第一九九三五號函（原證三）略以：「有關陳武道死亡相驗
      案說明如下：一．發生地為其工作範圍。二．案發時正值其工作中從事巡檢事
      務，由其新壽公寓大廈管理維護股份有限公司機電設備每日巡檢表中呈現正巡
      檢至案發地。三．十四樓現場有散落一地之巡檢表、對講機、鎖匙等，與一般
      自殺者常將物品放置整齊不同。四．一樓陳屍處與十四樓案發地其墜落時拋物
      線水平移行距離小，不慎滑落可能性高。五．案發地十四樓圍牆高度與寬度各
      約為六十公分、七十四公分：(一)一般公寓、大廈圍牆高度約一百一十公分，案
      發地圍牆高度顯低於此甚多，且地上軌道突出物多，有造成翻落之危險。(二)因
      其高度低、寬度大、較其地上繁多突出物不同，其欲檢查之物項由上向下方探
      看、原置之梯子並不一定符合每位巡檢員需求，見附件照片影本圖示便可知悉
      。綜合上述資料研判死亡方式為『意外死』」等語，足證本件被保險人陳武道
      確為意外死亡。
（三）民事訴訟法第三百五十五條規定：「文書，依其程式及意旨得認作公文書者推
      定為真正。」查本件原證二台灣台北地方法院檢察署相驗屍體證明書及原證三
      台灣台北地方法院檢察署函均為公文書，應推定為真正。
（四）華航大樓十四樓確為被保險人工作範圍：被保險人生前任職於新壽公司，保險
      事故發生當日，被保險人係被分派巡檢九樓至十四樓之部分，其既屬巡檢管理
      人員，當然含蓋範圍甚廣，巡檢部分應不限於巡檢表所列，且依台灣台北地方
      法院檢察署相驗卷附「新壽公寓大廈管理維護股份有限公司機電設備每日巡檢
      表」（原證十一參照）的確明白列出十四樓檢查事項達九項之多。所謂十四樓
      即十三樓之樓頂板，該樓頂板除有十四樓之機電設備外，另亦有十三樓之機電
      設備群，更有消防進風機、消防排煙機、儲水塔、洗窗機軌道，是上述事項，
      就盡責之巡檢管理人員而言，應均屬應予巡檢之事項。且縱依相驗卷附新壽公
      司八十九年八月三日「每日巡檢表」十四樓檢查事項共九項尚未記載檢查結果
      ，亦可能係被保險人尚未完成十四樓之全部檢查事項致未及記載檢查結果，實
      不能遽予推論被保險人當日並無巡檢十四樓之機電設備。
（五）依台灣台北地方法院檢察署相驗卷八十九年八月三日履勘現場筆錄（原證十一
      ）明確載明：「圍牆高度六十一公分、寬七十四公分、圍牆上有一堆鞋印，三
      組湯先生稱有比對過鞋印與死者之鞋並不吻合。」等語，足證被保險人並非自
      殺，而為意外墜樓。
（六）被告民事答辯(一)狀略以：「圍牆上並無保險人之手印、掌印、指紋、身體擦痕
      等跡證，尤足證被保險人應非意外失足墜樓，否則實難想像意外失足跌墜樓竟
      毫無留下任何痕跡」云云，惟查，台灣台北地方法院檢察署相驗卷履勘現場筆
      錄（原證十一）僅載明無被保險人鞋印，被告無端擴張解釋包含「手印、掌印
      、指紋、身體擦痕等跡證．．．」云云，已與事實不符，尤其該圍牆為水泥製
      ，縱有身體之碰觸亦未必留有痕跡，尤其依相驗卷附驗斷書（原證十一）載被
      保險人全身多處擦挫傷，足證被保險人因不慎失足，而有自救之反射動作，或
      如攀捉物品，或如以手支撐，致全身多處擦挫傷而被保險人右腳鞋子平行飛至
      陳屍處右方十公尺處（詳原證十一台灣台北地方法院檢察署相驗卷附編號七號
      、二十二號照片）足證被保險人意外墜樓在半空中掙扎致鞋子飛落十公尺外，
      是故被保險人確為意外死亡而不容被告以主觀臆測之詞憑空否認。
（七）被告民事答辯(一)狀略以：「被保險人墜樓後，原隨身佩帶之巡檢表、對講機、
      手電筒、鑰匙卻遺留於十四樓墜樓處，若被保險人果為意外墜樓，則上揭物品
      理應隨被保險人一同墜落於一樓地面，然卻非如此，顯見原告所稱被保險人之
      意外死亡，應非事實，毋庸置疑」云云，惟查，被保險人貼身之物均隨之一同
      墜樓，此有相驗卷附驗斷書（原證十一）載明：「一．一般勘驗：1.屍身所附
      衣物狀況：藍短袖工作制服、左側口袋置藍筆壓碎、右口袋內置眼鏡、長褲褲
      檔裂開。」及編號五號照片所示錶帶及編號六號照片所示簽字筆墜樓後散落人
      行道上可稽，足證被保險人確係意外墜樓無疑。
（八）被告事答辯(一)狀略以：「新壽公司駐華航大樓主管張德龍於  鈞院另案（已如
      前述）履勘時證稱：『巡查十三樓設備一般是由十三樓爬上去看，只有在十三
      樓才能看到壓力表．．．一般同仁習慣由上向下查，但看表後，才知道被保險
      人是由下往上查』云云，益徵被保險人之死亡不符常情。而系爭相驗函以「其
      欲檢查之物須由上向下探看、原置之梯子並不一定符合每位巡查員需求」作為
      判斷被保險人死亡方式為意外死之理由，顯與事實不符，不足採信」云云，惟
      查，巡查方式自下而上或自上而下，無論採何種巡查方式，所須步行之距離實
      屬相同，與是否發生墜樓無涉，尚難以被保險人未由上向下查，驟為排除被保
      險人意外墜樓之可能，且衡諸該圍牆之高度甚低，上開梯子置於軌道枕木間，
      被保險人應巡檢之冷卻水塔區與該圍牆間之地面復有軌道高突等現場地理環境
      以觀，被保險人在巡檢該處時發生意外致墜樓死亡，非無可能，法醫判斷被保
      險人因意外墜樓死亡，尚非無據。
（九）被告民事答辯(一)狀略以：「依被保險人遺留於十四樓之新壽公司機電設備每日
      巡檢表（被證一）所示，其工作範圍僅限於冷卻水塔，並無須跨越圍牆邊之軌
      道，是被保險人至該墜樓處牆邊之用意，不僅令人存疑，且不符常情。再依證
      人即新壽公司駐華航大樓主管張德龍於  鈞院另案（八十九年度保險字第一六
      七號）履勘時證稱：『被保險人只要看十三、十四樓之設備而已，不必跨越軌
      道』；證人李榮宗於檢察官相驗時亦證稱：『頂樓一般只須看冷水塔，被保險
      人應不須站至鐵軌上，也不須至圍牆上』。故依經驗法則及常理之推斷，被保
      險人實無可能跨越圍牆而致墜樓，原告所稱之意外墜樓乙節應非事實」云云，
      惟查，檢查頂樓之冷卻水塔為被保險人之工作範圍，該冷卻水塔之位置雖非毗
      鄰圍牆邊之軌道，然壓力表所在位置則緊鄰被保險人墜樓處之軌道，此為兩造
      所不爭，並有現場照片（詳原證九）在卷可稽，被保險人於墜樓時既於執行其
      巡查職務中，而頂樓之冷卻水管復為其工作範圍，就令巡查該冷卻水塔無須跨
      越軌道，惟壓力表所在既緊鄰圍牆旁之軌道，自被保險人墜樓處及其兩側無法
      查看壓力表上數字，被保險人倘前往查看壓力表所在機械狀況，則非無跨越軌
      道之可能，即或不然，被保險人於巡查時，四處查看，亦非無可能。而該軌道
      緊鄰圍牆，圍牆高度又僅六一公分，倘失足絆倒重心傾斜而倒向高度不足之圍
      牆所在，即非無墜樓之可能，是尚難以上開冷卻水塔離圍牆及軌道甚遠，及墜
      樓處無法看見壓力表數字驟為排除被保險人意外墜樓之可能。
（十）被告民事答辯(一)狀略以：「被保險人失足墜落之圍牆高度雖較一般公寓頂樓圍
      牆低，但該寬度卻有七十四公分之厚，一般人若無跨越該圍牆之舉，豈會輕易
      失足墜樓？」實為被告主觀臆測之詞而顯違經驗法則、論理法則，並為台灣高
      等法院函查獲覆之台灣台北地方法院檢察署九十一年五月一日北檢茂崑八十九
      相五五九字第一九九三五號函（原證三）所不採，並有原證七台灣高等法院九
      十年度保險上字第五七號民事判決略以：「經原審現場勘查，該大樓十四樓頂
      周圍地面設有高樓洗窗機軌道，寬一０八公分，軌道與圍牆之距離為六二公分
      ，又該圍牆之寬度為七四公分、高度僅六一公分，且十三樓冷卻水塔區與十四
      樓間無樓地板間隔，為一凹槽空間」，有勘驗筆錄、照片及證人張德龍所提冷
      卻水塔位置圖（見原審卷第六一至六五、六九、七０頁）附卷可稽，由十四樓
      地面設有高突之軌道，且圍牆之高度較低以觀，被保險人至十四樓巡檢該凹槽
      冷卻水塔區時，衡情非無遭地面突出物絆倒而意外墜樓之危險。就令被保險人
      身高僅一六五公分，有訴人所提台北市立仁愛醫院信義門診部體格檢查表（見
      本院卷第三六頁）可按，該圍牆高度達其膝蓋以上之大腿位置屬實，然被保險
      人既於巡檢上開凹槽冷卻水塔，非無遭地面突出物絆倒之可能如前述，則於絆
      倒之際，重心不穩傾斜，縱該圍牆寬度較寬，惟其高度僅六一公分，未達被保
      險人身高三分之一強，自可能因傾倒而翻落墜樓，該圍牆寬度尚不足以保護被
      保險人免於墜樓之危險。是被上訴人所辯：該圍牆寬度較寬，足以彌補高度不
      足所造成之危險，減低不慎翻落之可能云云，就令屬實，亦不足證明該較寬之
      圍牆已足以完全排除墜樓之可能性，是其所辯自非可採。」可供參酌。
（十一）被告民事答辯(一)狀略以：「事故當天早上九時至十時之平均風速為1.4（公
        尺＼秒），依中央氣象局所製作之『風級、風速級風壓換算表』，可知在該
        風速下，陸地之情形為『炊煙能表示風向，風標不動』（被證二），故依事
        故發生當時僅能吹動炊煙之風速下，著無將被保險人（身高一六六公分、體
        重七四公斤）吹越圍牆墜樓之理」。惟查，縱另當日風速不足以將被保險人
        吹落，充其量僅足證明被保險人非因風吹而墜樓，尚難據此證明被保險人非
        意外死亡。是被告執上開抗辯，亦不足為被保險人非意外死亡之認定。
（十二）被保險人係因墜樓身亡為兩造所不爭執，「墜樓」自是「非因疾病引起之外
        來突發事故」而屬「意外傷害事故」，不容被告以主觀臆測之詞憑空爭執：
      １、系爭保險契約（原證一）第二條明訂「被保險人於本契約有效期間內，因
        遭受意外傷害事故，致其身體蒙受傷害而致殘廢或死亡時，依照本契約的約
        定，給付保險金。前項所稱意外傷害事故，指非由疾病引起之外來突發事故
        。」且為被告民事答辯(一)狀所自認。
      ２、保險法學者施文森教授所著「傷害保險：示範條款及判決例之研析」乙書
        （原證十二），本案被告確應給付原告系爭保險金，析述如下：
        (1)『所謂意外，係指非所預期之偶發事故，即所謂『外來突發事故』，按人
          之傷亡有出於內在原因，亦有出於外在原因。內在原因係指器官老化、疾
          病及細菌感染而言。外在原因係指內在原因以外之一切事由，凡事故不屬
          內在原因者，除非保單特予除外，均在傷害保險承保範圍』（見前揭書第
          九頁）。
        (2)『除外條款不僅須從嚴解釋，對於被保險人之傷殘或死亡確係除外事由所
          導致，並應由保險人負舉證之責。保險人若不能舉證證明除外事由與被保
          證人之傷殘或死亡之間有因果關係之銜接，即推定該項傷殘或死亡乃在承
          保範圍以內，保險人應負其給付責任』（前揭書第十五頁）。
        (3)『被保險人或受益人向保險人求償時，對意外應負舉證責任。一般言之，
          若經證明傷害或死亡並非內在原因所導致者，其舉證責任已盡，但若傷害
          之本身具有顯著之意外因素，法院得逕行認定，免除被保險人或受益人之
          舉證責任。』『對於被保險人所遭受之傷害，保險人主張非意外事故所導
          致或援引保單所載之除外或不保規定而主張免責者，則對於免責事由之存
          在應由保險人負舉證責任。』（前揭書第四十二頁）。
      ３、是故意外傷害事故所謂「外來」係相對於「內在」（指器官老化、疾病、
          細菌感染而言），本件原告已就被保險人之死亡係出於意外負舉證責任為
          另訴確定裁判（原證七台灣高等法院九十年度保險上字第五十七號民事判
          決、原證八最高法院九十一年度台上字第一七一九號民事裁定）所確認，
          若被告主張本件保險事故有保險契約所定除外責任不予理賠，依民事訴訟
          法第二百七十七條之規定，應由被告負舉證責任。
三、被告主張本件保險事故係被保險人的故意行為屬保險契約條款除外責任不予理賠
    ，應由被告負舉證責任：
（一）按民事訴訟法第二百七十七條規定：「當事人主張有利於己之事實，就其事實
      有舉證之責。」原告以台灣台北地方法院檢察署相驗屍體證明書（原證二）台
      灣台北地方法院檢察署函（原證三）就本件保險事故之發生為外來突發之意外
      傷害事故，盡舉證責任，被告主張本件保險事故係被保險人的故意行為屬保險
      契約條款除外責任不予理賠，則應由被告就該有利被告之事實負舉證責任。
（二）本件被保險人家庭美滿，與妻子感情良好，二子分別就讀台北醫學院及台北大
      學，均頗知上進，被保險人平日下班隨即回家，對家庭非常有責任感。尤其被
      保險人於八十九年八月一日還和小兒子約定好八月八日父親節全家聚餐，八月
      二日亦打電話到金門給參加醫療服務隊的大兒子，約好八月六日大兒子回台北
      後，把八月八日的時間空出來，全家相聚聊天慶祝父親節，怎知出門上班後竟
      然於八月三日由工作地點高處墜落顱骨破裂出血死亡。按本件被保險人實無任
      何自殺之動機，而發生事故之現場又係工作地點，是故被保險人絕非自殺而確
      係意外死亡。
四、本件為人身保險之定額保險，並無保險法所定複保險條款之適用：
（一）依被告提呈之被證二即鈞院八十九年度保險字第一五二號判決影本乙份敘明：
      「三．人身保險究竟有無我國保險法第三十五條至第三十八條有關複保險規定
      之適用，固有爭論，依最高法院六十六年台上字第五七五號判決認為：『查人
      身保險之射倖性質高於財產保險，倘投保金額過高，即易肇致道德危險，故保
      險人在承保之前，必須先行瞭解該保件是否有保額過高或危險過份集中之虞。
      惟要保人若有不良動機分投數保險公司，而事先事後匿蔽不為通知，此項危險
      率即不易測定，因是保險法第卅五條第卅七條乃設限制，賦要保人以必須通知
      之義務，藉資防微杜漸。保險法既將複保險列入總則，遍觀全編，又無人身保
      險應予除外之涵意，即不得謂限於財產保險始有其適用。』可知係採肯定看法
      （最高法院八十一年台上字第一一七二號判決、八十九年第二四九０號判決，
      亦採相同見解）。惟最高法院八十六年度台上字第三０七五號、八十七年度台
      上字第八二一號、八十七年度台上字第一六六六號判決則與上開看法不同，認
      為『複保險通知義務之規定，係因財產保險之目的在填補損害，有損害始有賠
      償，被保險人不得為超額賠償請求，亦不得以複保險為變相之超額保險，以防
      道德危險之發生，為使保險人於承保前即得就保險額是否超逾，危險是否過分
      集中等為評估，以決定是否承保，故課予要保人以複保險通知之義務。反之，
      人身保險因人身無法以經濟上利益估定其價值，自無賠償超逾損害之情形，即
      無超額賠償可言，此觀人身保險之保險給付，多採定額給付理賠，而不計被保
      險人實際經濟損害若干自明。人身既屬無價，倘保險法有關複保險之規定於人
      身保險亦有其適用，要保人為複保險依保險法第三十六條之規定通知保險人，
      則於保險事故發生時，依保險法第三十八條之規定，各保險人僅就其所保金額
      負比例分擔之責，其賠償總額不得超過保險標的之價值，此不僅與人身保險為
      定值保險、定額理賠之本質有違，且將人身價值區限於某一價格，自屬輕蔑人
      類之生命、身體。是複保險通知義務之規定，雖列於保險法總則章，其適用範
      圍應僅限於財產保險，而不及於人身保險。』顯就前揭爭議問題，採取否定之
      見解。本院以為：複保險之條文雖規定於保險法總則，然於法律上之適用上，
      總則之規定因性質不同而不適用於分則或其他條款之情形，實非鮮見，是難遽
      此即認為複保險制度應適用於人身保險。又保險制度之本質在於填補被保險人
      所受之損害，是以，為防止被保險人經由保險制度獲得超過實際損害之補償（
      即利得禁止原則），保險法因此就超額保險、代位權等設有規定，此外，更藉
      由複保險制度之設立，防止被保險人透過重複投保之方式，以獲取不當利得，
      換言之，複保險制度實為利得禁止原則之下位制度；另依保險法第三十七條明
      示『意圖不當得利』為複保險無效之要件之一，及同法第三十七條限定善意複
      保險之賠償總額不得超過保險標的之價值等規定，亦可見複保險制度之規定，
      確係在避免被保險人之不當得利。另避免道德危險雖亦為複保險之間接效果之
      一，但道德危險之是否發生，主要應控制於意外事故之發生是否基於故意等要
      件，而非繫於複保險制度之是否適用，則前揭採肯定見解，顯係過分強調複保
      險在避免道德危險之間接效果，而忽略了該制度之直接立法目的與效果，均在
      於避免被保險人之不當利得。依上說明，複保險制度之目的既在避免被保險人
      之不當得利，則在受損害標的之價值無法估計，並無超額賠償或不當利得之可
      能情形下（例如人身保險中屬於定額性質之死亡給付、殘廢給付、或人壽保險
      給付等），適用複保險制度，即屬有誤。至於前揭否定見解，雖正確解釋複保
      險制度之目的，然其認為複保險制度不適用於人身保險之結論，亦忽略了人身
      保險中仍有損害補償性質之給付，而非僅有定額性質之給付，例如醫療費用保
      險，其性質既在填補損失，仍有不當利得之可能，是以複保險制度能否適用於
      損害賠償性質之人身保險，尚非無疑。惟定額性質之人身保險，不適用於複保
      險制度，應係無疑。本件被保險人向被告投保時，即已主動向被告告知有向南
      山人壽投保壽險十萬元及意外險九百九十萬元，此有要保書附卷可稽，原告依
      據本件意外傷害保險附約保單條款第六條，起訴主張被告應給付原告保險金額
      九百萬元之意外傷害身故保險金，核其性質，係請求定額性質之人身保險給付
      ，揆諸前揭說明，此部份契約內容並無複保險制度之適用，故被告辯稱本件應
      適用複保險而為無效等語，應不足採」，並為另訴確定判決（原證七、原證八
      ）所是認，是故本件為人身保險之定額保險，並無保險法所定複保險條款之適
      用。
（二）被保險人自八十七年四月十七日向被告投保人身意外保險後，多年來一再續保
      ，此有保險費收據三紙可稽（原證十三），絕非被告所謂惡意複保險云云。
（三）依原證一要保書，被告並未詢問被保險人是否投保其他保險公司，被保險人就
      原證一要保書所載「告知事項」均已具實答覆。
五、本件並無兩造保險契約第十三條約定「比例折算保險金給付」之適用：
（一）被保險人於八十九年四月十六日續保時其職業確為「藥品商」，與妻子即本件
      原告丙○○共同經營藥房，且被保險人於八十九年七月十一日始剛赴新壽公寓
      大廈管理維護股份有限公司工作，此有證明書乙份（原證十四），而依華航大
      樓工作規則（原證廿）第十八條明定：「本公司新進員工除特殊情形經核准免
      予試用者外，應先試用三個月，試用期間經考核評定為不合格者，得隨時停止
      試用」。是故被保險人於八十九年七月十一日剛赴新壽公寓大廈管理維護股份
      有限公司工作，至八十九年八月三日本件保險事故發生，尚不滿一個月，仍屬
      試用性質，是故被保險人係尚未來得及向被告通知，敬請鈞院明鑒。
（二）退萬步言，縱鈞院認為因被保險人職業變更而被告僅負「比例折算」保險金給
      付之責，依被告被證一「職業等級分類表」應屬「電機業」之「技師、工程師
      、領班、監工」屬於職業類別「第三類」，而非職業類別「第四類」，被告應
      給付保險金三百卅三萬三千三百卅三元：
    １、查被保險人陳武道於民國五十四年七月自台灣省立彰化工業職業學校高級部
      電工科畢業（原證十五），並於八十六年參加專科學校畢業程度自學進修學力
      鑑定考試及格經教育部依照自學進修學力鑑定考試辦法第八條第一項第二款之
      規定發給專科學校工業類電機工程科畢業之同等資格證書（原證十六），而被
      保險人於民國六十三年應六十三年甲種電匠考驗成績經評定合格經台北市政府
      建設局依台北市電匠考驗規則第七條規定發給合格證明書（原證十七）。復於
      六十八年經內政部核發乙級冷凍空調裝修技術士證（原證十八），是故被保險
      人於保險事故發生時之職業，依被告被證一「職業等級分類表」應屬「電機業
      」之「技師、工程師、領班、監工」，屬於職業類別「第三類」，而非職業類
      別「第四類」。蓋由現場遺留物得知為「對講機、巡檢表、手電筒、鑰匙」，
      以上述工具，實無法從事職業分類第四級之工作「空氣調節器裝修人員、冷凍
      修理工、室內消防器材裝修」。且新壽公司之營業項載明為公寓大廈管理服務
      業（原證二十一），是故被保險人之職業類別僅為公寓大廈管理服務業。
    ２、而依八十年十二月十六日臺財保第801717888號函規定，採用「台灣地區傷
      害險個人職業分類表」（原證十九）所載第三類保費比例為一．五倍，被告應
      給付保險金三百卅三萬三千三百卅三元，其計算式為（0000000÷1.5=0000000
      ）。
（三）而被告主張職業類別﹁第四類﹂，依八十年十二月十六日臺財保第801717888
      號函規定，採用﹁台灣地區  傷害險個人職業分類表﹂（原證十九）所載第四
      類保費比例為二．五倍，被告應給付保險金為二百廿二萬二千二百廿二元（
      0000000 元÷2.25=0000000元）。
六、本件被保險人因工作關係而由任職之新壽公寓大廈管理維護股份有限公司代為向
    新光人壽保險股份有限公司投保員工團體福利壽險，其投保金額為定期壽險三十
    萬元及意外險二百萬元，並以丙○○為受益人，因同一保險事故，定期壽險三十
    萬元部分已於九十一年一月二十一日達成庭外和解給付保險金及其法定遲延利息
    完畢，此有協議書乙份可稽（原證六），意外險二百萬元部分亦經台灣高等法院
    及最高法院判決丙○○勝訴確定在案，此有台灣高等法院民事判決（原證七）及
    最高法院民事裁定（原證八）可稽，另鈞院八十九年度保險第一五二號民事判決
    ，經原告不服提起上訴，業經台灣高等法院廢棄改判，嗣幸福人壽不服提起上訴
    ，業經最高法院駁回上訴確定（原證二十二）。
參、證據：提出下列證據為證。
    原證一：保單乙份。
    原證二：台灣台北地方法院檢察署相驗屍體證明書乙份。
    原證三：台灣台北地方法院檢察署函乙份。
    原證四：保險金申請書乙份。
    原證五：律師函乙份。
    原證六：協議書乙份。
    原證七：民事判決乙份。
    原證八：民事裁定乙份。
    原證九：照片六張。
    原證十：照片六張。
    原證十一：台灣台北地方法院檢察署八十九年度相字第五五九號相驗卷全卷影本
              。
    原證十二：保險法學者施文森教授所著「傷害保險之示範條款及判決例之研析」
              乙書節本。
    原證十三：保險費收據三份。
    原證十四：證明書乙份。
    原證十五：畢業證書乙份。
    原證十六：專科學校畢業程度自學進修學力鑑定考試及格證書乙份。
    原證十七：台北市政府建設局電匠考驗合格證明書。
    原證十八：中華民國技術士證乙份。
    原證十九：依八十年十二月十六日臺財保第801717888號函規定，採用「台灣地
              區  傷害險個人職業分類表」。
    原證廿：華航大樓工作規則乙份。
    原證廿一：公司登記基本資料查詢。
    原證廿二：最高法院書記廳通知書乙份。
              （以上均係影本）
乙、被告方面：
壹、聲明：駁回原告之訴及假執行之聲請，並陳明如受不利之判決時，聲請准予預供
          擔保免為假執行。
貳、陳述：
一、被保險人陳武道（下稱被保險人）於八十九年四月一日向被告投保人身意外傷害
    保險（下稱系爭保險契約），保額伍佰萬元，保險期間自八十九年四月十六日起
    至九十年四月十六日止，惟被保險人不幸於八十九年八月三日墜樓身亡，受益人
    即原告丙○○、丁○○二人遂於八十九年八月十七日向被告請求給付保險金，合
    先敘明。
二、原告應就請求給付保險金之權利事實，負舉證責任：原告起訴主張被保險人意外
    身亡而請求被告給付保險金係屬有利己之事實，原告自應舉證。
三、被保險人之墜樓死亡，不符常情：
（一）系爭保險契約第二條明訂「被保險人於本契約有效期間內，因遭受意外傷害事
      故，致其身體蒙受傷害而致殘廢或死亡時，依照本契約的約定，給付保險金。
      前項所稱意旨傷害事故，指非由疾病之外來突發事故。」另第八條明訂「被保
      險人直接因下列事由致成死亡時，本公司不負給付保險金的責任。」二、要保
      人、被保險人的故意行為。」
（二）被保險人生前任職於新壽大廈管理維護股份有限公司（下簡稱新壽公司），擔
      任華航大樓機電技術員，事故發生當日，被保險人負責巡檢該大樓九樓至十四
      樓之機電設備，依被保險人遺留於十四樓之新壽公司機電設備每日巡檢表（被
      證一）所示，其工作範圍僅限於冷水卻水塔，並無須跨越圍牆之軌道，是被保
      險人至該墜樓處牆邊之用意，不僅令人存疑，且不符常情。再與圍牆間地面設
      有高樓洗窗機軌道，軌道寬約一０八公分，軌道與圍牆之距離為六十二公分，
      冷卻水塔區○○○○○道亦有四十二公分之距離，換言之，冷卻水塔區至圍牆
      邊之距離已超過二百一十公分，依此距離縱被保險人站立於冷卻水塔區工作，
      亦距圍牆邊約有二百一十公分左右之遠，若再加上圍牆之寬度（約七十四公分
      ），則不論圍牆邊是否為被保險人之工作範圍，衡情殊難想像被保險人依巡檢
      表所載之檢查項目，依規定對冷卻水塔區進行巡檢工作，竟有發生意外墜樓之
      可能，是被保險人至該墜樓處牆邊之用意，不僅令人存疑，且不符常情。再依
      證人即新壽公司駐華航大樓主管張德龍於鈞院另案（八十九年度保險字第一六
      七號）履勘時證稱：「被保險人只要看十三、十四樓之設備而已，不必跨軌道
      」；證人李榮宗於檢察官相驗時亦證稱：「頂樓一般只須看冷卻水塔，被保險
      人應不須站至鐵軌上，也不須至圍牆上」。故依經驗法則及常理之推斷，被保
      險人實無可能跨越圍牆而致墜樓，原告所稱之意外墜樓乙節應非事實，故台灣
      台北地方法院檢察署九十一年五月一日北檢茂崑八十九年相五五九字第一九九
      三五號函（下稱系爭相驗函）記載發生地為被保險人之工作範圍，顯屬有誤，
      因此被告自得拒卻原告有關保險金之請求。
（三）本事故發生地點在華航大樓頂樓之圍牆高度達六十一公分，寬度亦有七十四公
      分，其寬度之大，一般人必須攀越該圍牆，才有墜樓之可能，其最大目的在於
      防止意外墜樓等不幸事故發生，而被保險人身高僅一百六十六公分，該圍牆之
      高度應達被保險人腿之位置，依常理判斷，被保險人絕無失足墜樓之可能，系
      爭相驗函雖記載一般公寓大廈圍牆高度約一百一十公分，而事故發生地之圍牆
      高度顯比一般圍牆低，且地上軌道突出物甚多，自有造成翻落之危險可能性云
      云，惟系爭相驗函之推斷並不符本事故之發生，蓋被保險人失足墜落之圍牆高
      度雖較一般公寓頂樓圍牆低，但該寬度卻有七十四公分之厚，一般人若無跨越
      該圍牆之舉，豈會輕易失足墜樓，故原告所稱被保險人為意外失足墜樓，案發
      地圍牆高度顯過低，有造成翻落之危險，實不符常情。
（四）此外，事故當天早上九時至十時之平均風速為1.4（公尺＼秒），依中央氣象
      局所製作之『風級、風速級風壓換算表』，可知在該風速下，陸地之情形為『
      炊煙能表示風向，風標不動』，故依事故發生當時僅能吹動炊煙之風速下，著
      無將被保險人（身高一六六公分、體重七四公斤）吹越圍牆墜樓之理」。另依
      八十九年八月三日台灣台北地方法院檢察署履勘現場筆錄所載「圍牆上有一堆
      鞋印」、鞋印與死者之鞋並不吻合。」等情，可知圍牆上並無被保險人之手印
      、掌印、指紋、身體擦痕等跡證，尤足證被保險人應非意外失足墜樓，否則實
      難想像意外失足墜樓竟毫無留下任何痕跡。
（五）事故當日附近民眾並無人聽聞被保險人之求救聲，此顯與意外墜樓之態樣，顯
      不符。且被保險人墜樓後，原隨身佩帶之巡檢表、對講機、手電筒、鑰匙卻遺
      留於十四樓墜樓處，若被保險人果為意外墜樓，則上揭物品理應隨被保險人一
      同墜落於一樓地面，然卻非如此，顯見原告所稱被保險人之意外死亡，應非事
      實，又系爭相驗函記載「十四樓現場有散落一地之巡檢表、對講機、鑰匙等，
      與一般自殺者常將物品放置整齊不同」，顯屬率斷。
（六）新壽公司駐華大樓主管張德龍於鈞院另案履勘時證稱：巡查十三樓設備一般是
      由十三樓爬上去看，只有在十三樓才能看到壓力表．．．．一般同仁習慣由上
      向下看，但看表後，才知道被保險人是由下往上查」云云，益徵被保險人之死
      亡不符常情，而系爭相驗函以「其欲檢查之物須由上向下探看、原置之梯子並
      不一定符合每位巡查員需求」作為判斷被保險人死亡方式為意外死之理由，顯
      與事實不符。
（七）綜上所述，原告僅憑台灣台北地方法院檢察署九十一年五月一日北檢茂崑八十
      九年相五五九字第一九九三五號函遽論斷被保險人死於意外，而請求被告給付
      保險金，洵屬無據。
四、被保險人為惡意複保險：被保險人除與被告訂立人身保險外，並同時亦與南山、
    美國、新光、幸福等數家保險公司分別訂立人身保險契約，總保險金額高達參仟
    多萬元，然被保險人並未對被告為複保險之通知，其為惡意之複保險，且就被保
    險人之職業及收入觀之，其投保如此高額之保險，實令人存疑其投保動機，故依
    法被保險人與被告間之人身保險契約應自始、當然、確定不生效力，被告自無須
    負給付保險金之責任。
五、被保險人未履行職業變更之通知義務：被保險人與被告訂定系爭保險契約並於填
    寫保書時，職業工作內容填載為藥品商，於事故發生時則任職於新壽公司擔任華
    航大樓機電技術員，依系爭保險契約第十三條第一項之規定，被保險人變更其職
    業時，應及時以書面通知被告，然被保險人於事故發生前並未為任何通知之行為
    ，縱認被告應給付保險金額於被保險人，依系爭保險契約第十三條第四項之規定
    ，被告亦僅按其原收保險費與應收保險費之比例折算保險金給付，依新壽公司行
    政部行政課出具之證明書記載：「．．．本公司員工陳武道先生，於八十九年七
    月十一日任職本公司，派任華航大廈擔任機電技術員職務，負責大樓內機電設備
    維護保養工作．．．」，被保險人似屬職業分等級第三級之「技師，工程師，領
    班，監工」；惟據新壽公司每日巡檢表之詳細記載，被保險人之工作範圍有檢查
    「箱型冷氣機、Ａ區灑水警報逆止閥壓力kg／c㎡、a區灑水警報末端查驗管壓力
    kg／c㎡、、1F日立150RT主機冰水系統膨脹水箱水位、機房新鮮中繼風扇
    ON/OFF,  F/C,PKG配電盤  (9F)、．．．．、華航增設冷卻水塔（1、2、3、4、
    8、11）水幫浦, 風扇  (14F)」等等, 且每日巡檢表檢查事項欄同時記載有「正
    常」、「異常」及「異常原因及處理狀況簡述」，亦即被保險人所擔任之職務，
    非僅巡檢華航大廈各樓層之機電設備有無異常而已，尚須就各樓層之機電設備異
    常原因及處理狀況為書面之簡要敘述，因此，被告可以合理推論被保險人於前述
    之「空氣調節器、冷凍器材、室內消防器材」有異常時，會進行必要之處理。因
    之，此等工作內容則屬職業分類等級第四級之「空氣調節器裝修人員、冷凍修理
    工、室內消防器材裝修」。另因被保險人領有乙級冷凍空調裝修技術士證，益證
    被告前述之推論為真。亦即被保險人以職業等級第一類核保，原年收保險費為七
    千一百五十元，職業等級第四類之年收保險費為一萬六千一百元，二者保險費比
    例為０．四四四倍，縱鈞院認被告應給付保險金予原告，然其實際應給付之保險
    金亦僅為二百二十二萬元，故原告之請求亦屬無據。
六、綜上所述，被保險人之死亡並不符合系保險契約約定之意外，被告無須依系爭保
    險契約負給付保險金之責，原告起訴請求實無理由。
參、證據：提出下列證據為證。並聲請履勘現場、函新壽公司查明被保險人職業之工
          作內容之職業等級。
    被證一：新壽公司機電設備每日巡檢表影本乙份。
    被證二：鈞院八十九年度保險字第一五二號判決影本乙份。
    理      由
一、原告起訴主張原告丙○○之夫暨原告丁○○之父即被保險人陳武道於八十九年四
    月一日向被告投保人身意外傷害保險五百萬元，保險期間為八十九年四月十六日
    至九十年四月十六日，並指定被告等為受益人。嗣被保險人於八十九年八月三日
    意外身故，原告等於八十九年八月十七日向被告申請理賠請求給付保險金五百萬
    元，並於九十一年七月十五日再以律師函催告被告給付，詎料，被告迄今尚未依
    約給付保險金，爰依保單約定及保險法第卅四條規定起訴請求被告給付保險金五
    百萬元及自八十九年九月二日起至清償日止按年息百分之十計算之利息等語。
二、被告則以原告應就請求給付保險金之權利事實，負舉證責任：原告起訴主張被保
    險人意外身亡而請求被告給付保險金係屬有利己之事實，原告自應舉證。被保險
    人之墜樓死亡，不符常情：被保險人生前任職於新壽公司，擔任華航大樓機電技
    術員，事故發生當日，被保險人負責巡檢該大樓九樓至十四樓之機電設備，依被
    保險人遺留於十四樓之新壽公司機電設備每日巡檢表所示，其工作範圍僅限於冷
    水卻水塔，並無須跨越圍牆之軌道，是被保險人至該墜樓處牆邊之用意，不僅令
    人存疑，且不符常情。此外，事故當天早上九時至十時之平均風速為1.4（公尺
    ＼秒），依中央氣象局所製作之『風級、風速級風壓換算表』，可知在該風速下
    ，陸地之情形為『炊煙能表示風向，風標不動』，故依事故發生當時僅能吹動炊
    煙之風速下，著無將被保險人（身高一六六公分、體重七四公斤）吹越圍牆墜樓
    之理」，被保險人為惡意複保險：被保險人除與被告訂立人身保險外，並同時亦
    與南山、美國、新光、幸福等數家保險公司分別訂立人身保險契約，總保險金額
    高達參仟多萬元，然被保險人並未對被告為複保險之通知，其為惡意之複保險，
    且就被保險人之職業及收入觀之，其投保如此高額之保險，實令人存疑其投保動
    機，故依法被保險人與被告間之人身保險契約應自始、當然、確定不生效力，被
    告自無須負給付保險金之責任。被保險人未履行職業變更之通知義務：被保險人
    與被告訂定系爭保險契約並於填寫保書時，職業工作內容填載為藥品商，於事故
    發生時則任職於新壽公司擔任華航大樓機電技術員，依系爭保險契約第十三條第
    一項之規定，被保險人變更其職業時，應及時以書面通知被告，然被保險人於事
    故發生前並未為任何通知之行為，縱認被告應給付保險金額於被保險人，依系爭
    保險契約第十三條第四項之規定，被告亦僅按其原收保險費與應收保險費之比例
    折算保險金給付，綜上所述，被保險人之死亡並不符合系保險契約約定之意外，
    被告無須依系爭保險契約負給付保險金之責，原告起訴請求實無理由等語置辯。
三、查原告主張原告丙○○之夫暨原告丁○○之父即被保險人陳武道於八十九年四月
    一日向被告投保人身意外傷害保險五百萬元，保險期間為八十九年四月十六日至
    九十年四月十六日，並指定原告等為受益人。嗣被保險人於八十九年八月三日意
    外身故，原告等於八十九年八月十七日向被告申請理賠請求給付保險金五百萬元
    ，並於九十一年七月十五日再以律師函催告被告給付等情，業據其提出保單、台
    灣台北地方法院檢察署相驗屍體證明書、台灣台北地方法院檢察署函、保險金申
    請書、律師函各乙份為證。被告固不爭執被保險人於上開時間與被告訂立保險契
    約及原告為受益人之事實，惟否認被保險人係「意外」墜樓死亡等情，並為上開
    之辯詞，故本件之首要爭執點在於被保險人是否係意外墜樓死亡？經查：
（一）查依原告提出之台灣台北地方法院檢察署之被保險人相驗屍體證明書上係載明
      被保險人死亡原因為：「高樓墜落致顱骨破裂，出血死亡，死亡方式為意外死
      」，且與本件有相同保險事故之台灣高等法院九十年度保險上字第五七號事件
      ，法官函詢台灣台北地方法院檢察署有關被保險人是否意外死亡時，該署以九
      十一年五月一日北檢茂崑八十九相五五九字第一九九三五號函表示：「有關陳
      武道死亡相驗案說明如下：一．發生地為其工作範圍。二．案發時正值其工作
      中從事巡檢事務，由其新壽公寓大廈管理維護股份有限公司機電設備每日巡檢
      表中呈現正巡檢至案發地。三．十四樓現場有散落一地之巡檢表、對講機、鎖
      匙等，與一般自殺者常將物品放置整齊不同。四．一樓陳屍處與十四樓案發地
      其墜落時拋物線水平移行距離小，不慎滑落可能性高。五．案發地十四樓圍牆
      高度與寬度各約為六十公分、七十四公分：(一)一般公寓、大廈圍牆高度約一百
      一十公分，案發地圍牆高度顯低於此甚多，且地上軌道突出物多，有造成翻落
      之危險。(二)因其高度低、寬度大、較其地上繁多突出物不同，其欲檢查之物項
      由上向下方探看、原置之梯子並不一定符合每位巡檢員需求，見附件照片影本
      圖示便可知悉。綜合上述資料研判死亡方式為『意外死』」等語，而上開相驗
      屍體證明書及回函，屬公文書，依民事訴訟法第三百五十五條第一項規定，推
      定為真正，有形式之證據力，除確有反證足以證明其記載不實外，就其所記載
      之事項自有實質之證據力。故被保險人應係意外墜樓死亡。
（二）被告雖辯稱：「依被保險人遺留於十四樓之新壽公司機電設備每日巡檢表所示
      ，其工作範圍僅限於冷卻水塔，並無須跨越圍牆邊之軌道，是被保險人至該墜
      樓處牆邊之用意，不僅令人存疑，且不符常情。再依證人即新壽公司駐華航大
      樓主管張德龍於  鈞院另案（八十九年度保險字第一六七號）履勘時證稱：『
      被保險人只要看十三、十四樓之設備而已，不必跨越軌道』；證人李榮宗於檢
      察官相驗時亦證稱：『頂樓一般只須看冷水塔，被保險人應不須站至鐵軌上，
      也不須至圍牆上』。故依經驗法則及常理之推斷，被保險人實無可能跨越圍牆
      而致墜樓，原告所稱之意外墜樓乙節應非事實」云云，惟查該冷卻水塔之位置
      雖非毗鄰圍牆邊之軌道，然壓力表所在位置則緊鄰被保險人墜樓處之軌道，此
      有原告提出之現場照片可證，則被保險人倘前往查看壓力表狀況，則不無跨越
      軌道之可能，而該軌道緊鄰圍牆，圍牆高度又僅六十一公分，倘站立時一失足
      絆倒重心傾斜而倒向高度不足之圍牆所在，並非無墜樓之可能，是以尚難以上
      開冷卻水塔離圍牆及軌道甚遠，即排除被保險人意外墜樓之可能，被告此部分
      辯詞尚不足以推翻被保險人係意外墜樓死亡之原因。
（三）被告復辯稱：「本事故發生地點在華航大樓頂樓之圍牆高度達六十一公分，寬
      度亦有七十四公分，其寬度之大，一般人必須攀越該圍牆，才有墜樓之可能，
      其最大目的在於防止意外墜樓等不幸事故發生，而被保險人身高僅一百六十六
      公分，該圍牆之高度應達被保險人腿之位置，依常理判斷，被保險人絕無失足
      墜樓之可能」云云，經查上開台灣高等法院九十年度保險上字第五七號民事判
      決載有「經原審現場勘查，該大樓十四樓頂周圍地面設有高樓洗窗機軌道，寬
      一０八公分，軌道與圍牆之距離為六二公分，又該圍牆之寬度為七四公分、高
      度僅六一公分，且十三樓冷卻水塔區與十四樓間無樓地板間隔，為一凹槽空間
      」，從該案之勘驗筆錄內容，再參以原告提出之現場照片以觀，可知十四樓地
      面設有高突之軌道，且圍牆之高度較低，被保險人至十四樓巡檢該凹槽冷卻水
      塔區時，衡情非無遭地面突出物絆倒而意外墜樓之危險。況被保險人身高僅一
      六六公分，業為被告所自認，縱該圍牆高度達其膝蓋以上之大腿位置屬實，然
      被保險人既於巡檢上開冷卻水塔，並不無遭冷卻水塔週遭之地面突出物絆倒之
      可能，則於絆倒之際，重心不穩傾斜，縱該圍牆寬度較寬，惟其高度僅六一公
      分，未達被保險人身高三分之一強，自可能因傾倒而「彈落」墜樓，是該圍牆
      寬度尚不足以保護被保險人免於墜樓之危險，被告此部分辯詞因尚不足以證明
      該較寬之圍牆已完全排除墜樓之可能性，自不可採。
（四）被告再辯稱：「事故當天早上九時至十時之平均風速為1.4（公尺＼秒），依
      中央氣象局所製作之『風級、風速級風壓換算表』，可知在該風速下，陸地之
      情形為『炊煙能表示風向，風標不動』，故依事故發生當時僅能吹動炊煙之風
      速下，著無將被保險人（身高一六六公分、體重七四公斤）吹越圍牆墜樓之理
      。另依八十九年八月三日台灣台北地方法院檢察署履勘現場筆錄所載「圍牆上
      有一堆鞋印、鞋印與死者之鞋並不吻合。可知圍牆上並無被保險人之手印、掌
      印、指紋、身體擦痕等跡證，尤足證被保險人應非意外失足墜樓」云云。惟查
      縱當日風速不足以將被保險人吹落，該風速至多證明被保險人非因風吹而墜樓
      ，並非即得以證明被保險人非意外死亡（例如可能是不慎翻落），再者，被保
      險人之身體縱有碰觸圍牆，亦不當然必留有手印、掌印、指紋、身體擦痕等跡
      證，自難僅以圍牆上未留跡證，即認被保險人非意外墜樓死亡，況苟被保險人
      係故意自殺身亡，當先立足於圍牆上再跳下，惟上開履勘現場筆錄上載明「圍
      牆上有一堆鞋印，與死者之鞋並不吻合」等字眼，益證被保險人係意外墜落之
      可能性大於故意自殺身亡，故被告此部分之辯詞亦不可採。
（五）被告續辯稱被保險人墜樓後，原隨身佩帶之巡檢表、對講機、手電筒、鑰匙卻
      遺留於十四樓墜樓處，若被保險人果為意外墜樓，則上揭物品理應隨被保險人
      一同墜落於一樓地面，然卻非如此，顯見原告所稱被保險人之意外死亡，應非
      事實云云，然查依上開法醫之驗斷書及被保險人現場照片觀之，被保險人陳屍
      之一樓處亦留有筆及錶帶等物品，其左側口袋所置藍筆已壓碎，右側口袋內置
      眼鏡等情，並非全留在十四樓，況且十四樓現場留下之巡檢表、對講機、鑰匙
      等係散落一地，而與一般自殺者常將物品放置整齊不同之習慣不同，故尚無法
      以十四樓留有被保險人之物品，即遽認被保險人非意外死亡。
（六）綜上所述，被告所辯有關被保險人非意外死亡之辯詞，均不足採，應認檢察官
      認定被保險人係意外墜樓死亡屬實，自是「非因疾病引起之外來突發事故」而
      屬「意外傷害事故」，故依系爭保險契約第二條：「被保險人於本契約有效期
      間內，因遭受意外傷害事故，致其身體蒙受傷害而致殘廢或死亡時，依照本契
      約的約定，給付保險金。」之約定，被告自應給付保險金予受益人即原告。
四、又查被告另辯稱被保險人為惡意複保險云云，經按複保險通知義務之規定，係因
    財產保險之目的在填補損害，有損害始有賠償，被保險人不得為超額賠償請求，
    亦不得以複保險為變相之超額保險，以防道德危險之發生，人身保險因人身無法
    以經濟上利益估定其價值，自無賠償超逾損害之情形，即無超額賠償可言，人身
    無價，倘保險法有關複保險之規定於人身保險亦有其適用，而將人身價值區限於
    某一價格，自屬輕蔑人類之生命、身體。是複保險通知義務之規定，雖列於保險
    法總則章，其適用範圍應僅限於財產保險，而不及於人身保險，故從人身保險之
    本質而言，本件係屬人身保險，應不適用複保險之規定，自無複保險通知之義務
    之問題。
五、再查被告辯稱被保險人未履行職業變更之通知義務部分。經查原告並不爭執被保
    險人與被告訂定系爭保險契約並於填寫保書時，職業工作內容填載為藥品商，於
    事故發生時則任職於新壽公司擔任華航大樓機電技術員，且尚未以書面通知之事
    實，而依系爭保險契約第十三條第一項之規定，被保險人變更其職業時，應及時
    以書面通知被告，然被保險人於事故發生前既未為任何通知之行為，依系爭保險
    契約第十三條第四項之規定，其原收保險費與應收保險費之比例折算保險金給付
    。再查被告辯稱: 「依被保險人之職務，非僅巡檢華航大廈各樓層之機電設備有
    無異常而已，尚須就各樓層之機電設備異常原因及處理狀況為書面之簡要敘述，
    因此，被告可以合理推論被保險人於前述之「空氣調節器、冷凍器材、室內消防
    器材」有異常時，會進行必要之處理。因之，此等工作內容則屬職業分類等級第
    四級之「空氣調節器裝修人員、冷凍修理工、室內消防器材裝修」云云，經查被
    保險人固領有乙級冷凍空調裝修技術士證，此有原告提出上開技術士證為憑，然
    查被保險人係於五十四年七月自台灣省立彰化工業職業學校高級部電工科畢業，
    並於專科學校畢業程度自學進修學力鑑定考試及格經教育部依照自學進修學力鑑
    定考試辦法第八條第一項第二款之規定發給專科學校工業類電機工程科畢業之同
    等資格證書，並於六十三年甲種電匠考驗成績經評定合格，復於六十八年經內政
    部核發乙級冷凍空調裝修技術士證等情，有原告提出畢業證書、專科學校畢業程
    度自學進修學力鑑定考試及格證書、台北市政府建設局電匠考驗合格證明書、中
    華民國技術士證各乙份為證，並為被告所不爭執，則被保險人於保險事故發生時
    之職業，依被告提出之「職業等級分類表」規定，應屬「電機業」之「技師、工
    程師、領班、監工」，屬於職業類別「第三類」，而非職業類別「第四類」，且
    由現場遺留物為對講機、巡檢表、手電筒、鑰匙，身上所遺留為筆、眼鏡觀之，
    實無法從事職業分類第四級之工作空氣調節器裝修人員、冷凍修理工、室內消防
    器材之「裝修」，再依原告提出之新壽公司之基本資料，顯示該公司營業項目載
    明為公寓大廈管理服務業，是故被保險人之職業類別僅為公寓大廈管理服務業，
    並無裝修之服務項目，從而應認被保險人之職業，應屬「電機業」之「技師、工
    程師、領班、監工」，屬於職業類別「第三類」。再依原告提出之財政部八十年
    十二月十六日臺財保第801717888號函規定，採用「台灣地區傷害險個人職業分
    類表」所載第三類保費比例為一．五倍，被告應給付保險金為三百卅三萬三千三
    百卅三元（0000000÷1.5=0000000）。
六、綜上所述，原告依保險契約約定及保險法第卅四條規定，起訴請求被告給付保險
    金三百卅三萬三千三百卅三元及自原告提出申請通知之八十九年八月十七日之十
    五日翌日（負遲延責任）即八十九年九月二日起至清償日止按年息百分之十計算
    之利息之範圍，為有理由，應予准許，逾此部分，則無理由，應予駁回。
七、假執行之宣告：兩造陳明願供擔保，聲請宣告假執行或免為假執行，經核原告勝
    訴部分，合於法律規定，爰分別酌定相當之擔保金額宣告之；原告其餘假執行之
    聲請，因訴之駁回而失所依據，不予准許。
八、因本案事證已臻明確，兩造其餘主張陳述及所提之證據，均毋庸再予審酌，附此
    敘明。
九、結論：本件原告之訴為一部有理由，一部無理由，並依民事訴訟法第七十九條但
    書、第八十五條第一項前段、第三百九十條第二項、第三百九十二條，判決如主
    文。
中      華      民      國    九十二    年      四      月    二十五    日
                                            民事第二庭法      官  黃雯惠
右為正本係照原本作成
如對本判決上訴須於判決送達後二十日內向本院提出上訴狀
中      華      民      國    九十二    年      四      月              日
~B法院書記官  林玗倩


司法院資訊處製作；財團法人民間司法改革基金會備份。
